臺灣板橋地方法院民事判決　　　　　　　95年度訴字第1004號
原　　　告　台北縣政府
法定代理人　丙○○
訴訟代理人　乙○○
被　　　告　戊○○
訴訟代理人　黃榮謨律師
複　代理人　張瓊文律師
　　　　　　甲○○
被　　　告　己○○
　　　　　　毅祥企業有限公司
法定代理人　丁○○
　　　　　　　　　　　　台北縣三重市○○路○段129巷9號
上列當事人間請求返還不當得利事件，本院於中華民國96年3月
28日言詞辯論終結，判決如下：
    主  文
被告戊○○應將坐落台北縣三重市○○○段頂崁小段四四七之五
地號土地上如附圖所示Ａ斜線部分面積貳佰零肆平方公尺、Ｂ斜
線部分面積壹佰貳拾伍平方公尺（即門牌號碼為台北縣三重市○
○路○段一二九巷九號之房屋）、Ｃ斜線部分面積壹佰肆拾壹平
方公尺、Ｄ斜線部分面積玖拾平方公尺之建物（即門牌號碼為台
北縣三重市○○路○段一百二十九巷三十九之十號之房屋）拆除
，並將上開土地返還與原告。
被告毅祥企業有限公司應自坐落台北縣三重市○○○段頂崁小段
四四七之五地號土地上如附圖所示Ａ斜線部分面積貳佰零肆平方
公尺之建物（即門牌號碼為台北縣三重市○○路○段一百二十九
巷九號之房屋）遷出。
被告己○○應自坐落台北縣三重市○○○段頂崁小段四四七之五
地號土地上如附圖所示Ｃ部分面積壹佰肆拾壹平方公尺之建物（
即門牌號碼為台北縣三重市○○路○段一二九巷三十九之十號之
房屋）遷出。
被告戊○○應給付原告新台幣壹佰伍拾參萬玖仟柒佰元及自起民
國九十五年三月九日起至清償日止，按週年利率百分之五計算之
利息。
被告戊○○應自民國九十五年三月九日起至返還本判決第一項土
地與原告之日止，按月給付原告新台幣貳萬伍仟陸佰陸拾壹元。
原告其餘之訴駁回。
訴訟費用由被告戊○○負擔百分之六十，被告戊○○及毅祥企業
有限公司負擔百分之二十二，被告戊○○及己○○負擔百分之十
六，餘由原告負擔。
    事實及理由
壹、程序方面
一、按耕地三七五減租條例第26條所謂出租人與承租人間因耕地
    租佃發生爭議案件，非經調解、調處，不得起訴，係指當事
    人間本於耕地租佃關係而發生之爭議案件而言；如原告起訴
    主張無租賃關係存在，而本於其他之法律關係為訴訟標的，
    即無該條之適用，此有最高法院46年台抗字第24號判例可資
    參照。原告主張其與被告戊○○間，就原告所有坐落於台北
    縣三重市○○○段頂崁小段447-5 地號土地（下稱「系爭土
    地」）所訂立之耕地租賃契約（下稱「系爭租約」），租期
    已於民國78年6 月30日屆滿，原告與被告戊○○間已無租賃
    關係存在，而本於所有物返還請求權及不當得利之法律關係
    ，請求被告戊○○拆屋還地及返還不當得利，顯非本於租佃
    關係所生之爭議，自無上開規定之適用，是原告未先經由調
    解、調處程序，而逕向本院聲請對被告戊○○核發支付命令
    ，經被告戊○○異議後視為起訴，其程序並無不合；被告戊
    ○○辯稱本件有上開規定之適用，容有誤會，合先敘明。
二、次按訴狀送達後，原告不得將原訴變更或追加他訴，但被告
    同意、請求之基礎事實同一，或不甚礙被告之防禦及訴訟之
    終結者，不在此限；被告於訴之變更或追加無異議，而為本
    案之言詞辯論者，視為同意變更或追加，此觀民事訴訟法第
    255 條第1 項第1 款、第2 款、第7 款、第2 項之規定自明
    。原告於向本院聲請對被告戊○○核發支付命令時（95年度
    促字第4114號），請求被告戊○○給付原告新台幣（下同）
    2,536,765 元，及自支付命令送達被告戊○○之翌日起至清
    償日止，按週年利率5%計算之利息，經被告戊○○異議後視
    為起訴，嗣於原告查明實際無權占有系爭土地者尚有被告毅
    祥企業有限公司（下稱「毅祥公司」）及己○○，復由本院
    會同地政人員履勘現場，並經地政人員實地丈量繪製土地複
    丈成果圖後，原告乃將其訴追加所有物返還請求權之法律關
    係，並追加毅祥公司、己○○為被告，聲明：（一）被告戊
    ○○應將坐落系爭土地上如附圖所示Ａ斜線部分面積204 平
    方公尺、Ｂ斜線部分面積125 平方公尺（即門牌號碼為台北
    縣三重市○○路○ 段129 巷9 號之房屋）、Ｃ斜線部分面積
    141 平方公尺、Ｄ斜線部分面積90平方公尺之建物（即門牌
    號碼為台北縣三重市○○路○ 段129 巷39-10 號之房屋）拆
    除，並將系爭土地返還與原告。（二）被告毅祥公司應自坐
    落系爭土地上如附圖所示Ａ斜線部分面積204 平方公尺之建
    物（即門牌號碼為台北縣三重市○○路○ 段129 巷9 號之房
    屋）遷出。（三）被告己○○應自坐落系爭土地上如附圖所
    示Ｃ部分面積141 平方公尺之建物（即門牌號碼為台北縣三
    重市○○路○ 段129 巷39-10 號之房屋）遷出。（四）被告
    戊○○應給付原告1,566,775 元，及自95年3 月9 日起至清
    償日止，按週年利率5%計算之利息。（五）被告戊○○應自
    民國95年3 月9 日起至返還系爭土地與原告之日止，按月給
    付原告25,661元。就原告對被告戊○○所為訴之追加部分而
    言，被告戊○○雖對原告訴之追加表示不同意，惟本院認原
    訴及追加之訴在訴訟上均係以被告戊○○無權占有系爭土地
    為其基礎事實，兩者之基礎事實同一，攻擊防禦方法得相互
    為用，不致遲滯訴訟程序之進行，且不甚礙被告戊○○之防
    禦；至原告追加毅祥公司、己○○為被告部分，被告毅祥公
    司及己○○均無異議而為本案言詞辯論，是原告所為訴之追
    加，核與前揭規定尚無不合，應予准許。
貳、實體方面：
一、原告主張：原告於72年間將其所有之系爭土地出租予被告戊
    ○○耕作，租期至78年6 月30日屆滿，系爭租約第3 條約定
    租約屆滿時，承租人被告戊○○願意承租者，應於屆滿前1
    個月內，向出租機關申請換訂租賃契約，未依限續約者，視
    為無意續租，因被告戊○○迄今未曾依上述約定續約，故系
    爭租約已於78年6 月30日因租期屆滿而終止。惟被告戊○○
    仍繼續無權占有系爭土地（占用面積共計692 平方公尺），
    迄今拒不歸還原告，並在其上建有如附圖所示Ａ、Ｂ、Ｃ、
    Ｄ斜線部分（面積分別為204 平方公尺、125 平方公尺、14
    1 平方公尺、90平方公尺，建物面積共計560 平方公尺）建
    物，並將其中Ａ、Ｃ斜線部分建物分別出租予被告毅祥公司
    、己○○使用至今，是以被告應將其上述占用系爭土地之建
    物全部拆除，並將系爭土地返還與原告；被告毅祥公司、己
    ○○亦應自Ａ、Ｃ建物遷出。又被告戊○○無權占用原告所
    有之系爭土地使用收益，為無法律上之原因而受有利益，致
    原告受有相當於租金之損害，請求被告給付自支付命令送達
    被告之翌日起回溯5 年，及自該日起至被告戊○○返還系爭
    土地時止按月計算之相當於租金之不當得利與法定遲延利息
    ，且其損害額應依系爭土地於90年至95年間公告地價年息5%
    計算。為此，聲明：（一）被告戊○○應將坐落系爭土地上
    如附圖所示Ａ斜線部分面積204 平方公尺、Ｂ斜線部分面積
    125 平方公尺（即門牌號碼為台北縣三重市○○路○ 段12 9
    巷9 號之房屋）、Ｃ斜線部分面積141 平方公尺、Ｄ斜線部
    分面積90平方公尺之建物（即門牌號碼為台北縣三重市○○
    路○ 段129 巷39-10 號之房屋）拆除，並將系爭土地返還與
    原告。（二）被告毅祥公司應自坐落系爭土地上如附圖所示
    Ａ斜線部分面積204 平方公尺之建物（即門牌號碼為台北縣
    三重市○○路○ 段129 巷9 號之房屋）遷出。（三）被告己
    ○○應自坐落系爭土地上如附圖所示Ｃ部分面積141 平方公
    尺之建物（即門牌號碼為台北縣三重市○○路○ 段129 巷
    39-10 號之房屋）遷出。（四）被告戊○○應給付原告1,56
    6,775 元，及自95年3 月9 日起至清償日止，按週年利率5%
    計算之利息。（五）被告戊○○應自民國95年3 月9 日起至
    返還系爭土地與原告之日止，按月給付原告25,661元（原告
    書狀中原記載為「返還第2 項土地與原告之日止，按月給付
    25,661元與原告」，其中「第2 項土地」顯係「聲明第1 項
    土地」即系爭土地之誤植）。
二、被告則以：系爭土地早於清朝時代即由被告戊○○之祖先所
    耕作，時至國民政府來台，在毫無法源基礎下接管系爭土地
    並於40年間逕自登記為原告所有，旋與原耕作戶即被告戊○
    ○之父張家添（已歿）訂定耕地租賃契約。其後，被告戊○
    ○以繼承人之身分繼續承租至78年6 月30日止，兩造固然未
    續訂書面契約，惟原告未曾終止系爭租約，而被告戊○○迄
    今仍持續使用系爭土地，未曾中斷，是兩造應已成立不定期
    租賃。退而言之，倘兩造未成立不定期租賃關係，因78年間
    系爭土地之地目已由耕地變更為工業用地而無法續租予被告
    戊○○，依耕地三七五減租條例第17條第1 項第5 款及第2
    項之規定，原告應給付被告戊○○終止租約當期之公告現值
    減除土地增值稅後餘額3 分之1 作為補償，被告戊○○主張
    就此補償費債權與原告所請求之不當得利債權抵銷，且原告
    主張公告地價年息5%計算相當於租金之不當得利仍嫌過高，
    實應審酌系爭租約之租金數額，按公告地價調整倍數予以調
    整等語置辯，並均聲明駁回原告之訴；被告戊○○另聲明如
    受不利判決，願供擔保請准免為假執行。
三、原告主張系爭土地為其所有，其與被告戊○○所簽訂之系爭
    租約於78年6 月30日租期屆滿，雙方未再有續約之表示；系
    爭土地登記總面積為1,021 平方公尺，使用範圍為附圖所示
    Ａ部分建物面積204 平方公尺、Ｂ部分建物面積125 平方公
    尺、Ｃ部分建物面積141 平方公尺、Ｄ部分斜線建物面積90
    平方公尺及Ｄ部分空地面積132 平方公尺，使用面積總計為
    692 平方公尺，並將Ａ、Ｃ部分建物分別出租予被告毅祥公
    司、己○○使用迄今；且系爭土地於90年至95年間歷年之公
    告地價為每平方公尺8,900 元等情，業經原告提出系爭土地
    之土地登記謄本、不當得利計算表、工廠勘查紀錄表、系爭
    租約契約書、被告戊○○使用系爭土地及其地上物之聲明書
    各1 份為證（本院卷第10頁、第15頁、第17至19頁、第21頁
    ），並經本院會同台北縣三重地政事務所人員勘驗現場屬實
    ，有勘驗筆錄、現場照片、土地複丈成果圖在卷可稽（本院
    卷第108 至109 頁、第131 頁、第133 至145 頁），復為被
    告所不爭執，堪信為真實。又原告主張上開建物均係被告戊
    ○○所建乙節，被告戊○○初具狀否認，惟嗣於95年11月8
    日言詞辯論期日自認（見本院卷第161 頁），亦堪信為真正
    。至原告主張系爭租約已於78年6 月30日當然終止，被告戊
    ○○自此時起為無權占有，並應給付原告相當於租金之不當
    得利等語，則為被告戊○○所否認，並以上開陳述為辯，是
    兩造爭執要點厥為：（一）原告是否與被告戊○○就系爭土
    地成立不定期租賃關係？（二）原告請求被告戊○○給付之
    相當於租金之不當得利，應如何計算其數額？（三）原告應
    否就系爭租約之終止，給付補償費予被告戊○○？茲分別析
    述如下：
(一)按民法第451 條所定出租人於租期屆滿後須即表示反對之意
    思，始生阻止續租之效力。意在防止出租人於租期屆滿後，
    明知承租人就租賃物繼續使用收益而無反對之表示，過後忽
    又主張租賃關係消滅，使承租人陷於窘境而設，並非含有必
    須於租期屆滿時，始得表示反對之意義存在。故於訂約之際
    ，訂明期滿後絕不續租，或續租應另訂契約者，仍難謂不發
    生阻止續約之效力（最高法院55年台上字第276 號判例參照
    ）。系爭租約第2 條及第3 條約明：「租賃期間：自72年7
    月1 日至78年6 月30日止共計6 年；本租約期間屆滿時，承
    租人（即被告戊○○）願意承租者，應於屆滿前1 個月內，
    向出租機關（即原告）申請換訂租賃契約，未依限續約者，
    視為無意續租。」（本院卷第19頁）。而被告戊○○迄今未
    曾向原告就系爭租約辦理續約乙節，為兩造所不爭執，依上
    開判例見解及系爭租約之約定，雙方之租賃關係已因期限屆
    滿而當然不存在，自毋須由原告另行終止。是被告戊○○辯
    稱其與原告間存有不定期租賃關係，尚非可採。次按所有人
    對於無權占有或侵奪其所有物者，得請求返還之，民法第76
    7 條前段定有明文，被告3 人均未能提出其他有權占有系爭
    土地之證明，其就系爭土地自屬無權占有，是原告依所有物
    返還請求權，請求被告戊○○拆除其坐落系爭土地上之所有
    建物，並將系爭土地返還原告；請求被告毅祥公司自坐落系
    爭土地上如附圖所示Ａ斜線部分建物遷出；請求被告己○○
    自坐落系爭土地上如附圖所示Ｃ斜線部分建物遷出等語，於
    法自屬有據，應予准許。
(二)另按無法律上之原因而受利益，致他人受損害者，應返還其
    利益，民法第179 條定有明文，而無權占有他人土地，可能
    獲得相當於租金之利益，為社會通常之觀念，亦有最高法院
    61年台上字第1695號判例可資參照。被告戊○○無正當權源
    而占有系爭土地，其消極地減免應支付使用土地之代價而受
    有利益，致原告受有相當於租金之損害，自屬不當得利。又
    按城市地方土地之租金以不超過其申報地價年息10% 為限，
    為土地法第105 條、第97條第1 項所明定。查系爭土地位於
    台北縣三重市，臨近疏洪西路及中山路高架橋，附近復有清
    傳高商、興穀國小、頭前國小等多所學校，並有新店－八里
    快速高架道路興建中，有現場照片、現場地圖各1 紙附卷可
    考（本院卷第144 至145 頁）。本院斟酌系爭土地之位置、
    工商繁榮程度、利用之經濟價值及所得利益等情狀，認不當
    得利之數額以申報地價年息5%計算為適當。被告戊○○雖辯
    稱應依系爭租約原訂租金數額，按歷年公告地價調整倍數計
    算其不當得利之數額等語；惟系爭租約早在78年間因租期屆
    滿而終止，當時地價與現今地價自不可同日而語，且系爭租
    約係依據耕地三七五減租條例第2 條之規定，特別優惠租地
    耕種之承租人而收取低廉之租金，然被告戊○○未能舉證其
    於租期屆滿後有繼續耕種之事實，甚而將系爭土地出租予被
    告毅祥公司及己○○等人作為廠房或堆置雜物之用，有現場
    照片11張存卷可查（本院卷第33至143 頁），且經本院履勘
    現場屬實，有勘驗筆錄1 份附卷可參（本院卷第108 至10 9
    頁），復為被告毅祥公司及己○○所自認（本院卷第93頁）
    ，揆諸耕地三七五減租條例之立法本旨，於計算其不當得利
    數額時，自不宜以低廉之耕地租金為其計算基準，再衡以國
    有出租基地，自82年7 月1 日起，一律依照土地申報地價年
    息5%計收租金，有行政院82年4 月23日台82財字第11153 號
    函所示國有出租基地租金調整方案可資佐證（本院卷第23
    頁），而5%僅為法定上限之一半，未顯過高，是原告主張之
    不當得利數額計算方式，尚屬允當；被告戊○○辯稱應參照
    系爭租約之租金數額加以調整，要無可採。按租金請求權，
    因5 年間不行使而消滅，民法第126 條定有明文。原告請求
    之意思應以本件支付命令到達被告戊○○時，生中斷時效之
    效力，亦即於95年3 月8 日中斷時效。是原告請求自90年3
    月9 日起至95年3 月8 日止計算之不當得利，自屬有據。系
    爭土地90年至95年間歷年之公告地價均為每平方公尺8,900
    元，而被告戊○○占用系爭土地之面積為692 平方公尺，已
    敘明如前，依此計算，系爭土地自90年3 月9 日起至95年3
    月8 日止按公告地價5%計算之不當得利，合計為1,539,700
    元（計算方式如下：8,900 ×692 ×5%×5= 1,539,700）原
    告逾此金額之請求，為無理由。又被告戊○○至占用迄今仍
    無返還系爭土地之意，顯有繼續占用之虞，是被告戊○○應
    自95年3 月9 日起至返還系爭土地之日止按月給付原告26,6
    61元（計算方式為：8,900 ×692 ×5%/12 ＝26,661）。
(三)耕地三七五減租條例第17條第2 項所定出租人應給付承租人
    補償費之情形，係指出租人於租佃期限未屆滿前，因有「耕
    地經依法編定或變更為非耕地使用時」之情形，由出租人行
    使終止權而終止租約而言（最高法院42年台上第1075號判例
    參照），此由該條明文規定「依前項第5 款規定終止租約時
    」等語觀之甚明。而依系爭租約第3 條之約定，原告與被告
    戊○○間之租賃關係已因期限屆滿未再續約而當然不存在，
    自毋須原告另行終止，有如前述，是系爭租約顯非因變更為
    非耕地使用而終止，自與上開條文之文義不符；況且，上開
    條文第3 款之規定，既係針對「依法編定或變更為非耕地使
    用」而給予終止租約當期之公告土地現值，減除土地增值稅
    後餘額3 分之1 之補償，旨在保障繼續於耕地上實際耕作營
    生之佃農，俾免其因耕地變更使用方式而突遭終止租約時，
    頓失經濟來源而無以為生，然被告戊○○並未實際耕作系爭
    土地，甚而將系爭土地出租予他人，坐收租金以漁利，業經
    認定如前，被告戊○○既未將系爭土地作耕地使用，縱原告
    將系爭土地變更地目而為非耕地使用，亦於被告戊○○不生
    影響，是被告戊○○使用系爭土地之情形顯與上開條文之立
    法本旨互生齟齬，從而，本件自無耕地三七五減租條例第17
    條第2 項適用之餘地，被告戊○○執此為辯，即非可採。
四、綜上所述，原告依所有物返還請求權及不當得利之法律關係
    ，請求被告戊○○拆除坐落於系爭土地上之建物及將系爭土
    地返還原告，給付1,539,700 元及自95年3 月9 日起至清償
    日止，按週年利率5%計算之利息，並自95年3 月9 日起至返
    還系爭土地之日止按月給付原告26,661元；請求被告毅祥公
    司自坐落系爭土地上如附圖所示Ａ部分建物遷出；請求被告
    己○○自坐落系爭土地上如附圖所示Ｃ部分建物遷出等語，
    洵屬正當，應予准許；逾此範圍之請求，即屬無據，應予駁
    回。
五、末查，原告並未陳明願供擔保請准宣告假執行，是就原告勝
    訴部分，被告實無聲請免為假執行之必要。是以，被告戊○
    ○請准免為假執行之聲請，容有誤會，附此敘明。
六、本件事證已臻明確，兩造其餘主張、陳述及所提證據，核與
    本院前揭判斷不生影響，自毋庸再予審酌，併此敘明。
七、訴訟費用負擔之依據：民事訴訟法第79條、第85條第1 項前
    段。
中　　華　　民　　國　　96　　年　　4 　　月　　11　　日
                  民事第二庭　　法　官　徐福晉
以上正本係照原本作成
如對本判決上訴，須於判決送達後20日內向本院提出上訴狀
中　　華　　民　　國　　96　　年　　4 　　月　　11　　日
                    　　　　　　書記官　蕭佩宜
